【裁判字號】    87,自,705
【裁判日期】    891123
【裁判案由】    殺人未遂等
【裁判全文】
臺灣高雄地方法院刑事判決                          八十七年度自字第七五號
    自  訴  人  丙○○
                丁○○
                乙○○
    代  理  人  丑○○
                子○○○
                甲○○
    被      告  戊○○
    指定辯護人  本院公設辯護人辛○○
右列被告因殺人未遂等案件，經自訴人提起自訴，本院判決如左：
    主  文
戊○○無罪。
    理  由
一、自訴意旨略以：被告戊○○與自訴人丙○○，耕種之土地相鄰，民國八十五年六
    月十九日，被告戊○○發覺其所種植於路邊之龍眼樹，受路過之卡車折枝，誤以
    為係自訴人丙○○所為，甚為不滿。嗣於翌日（即六月二十日）上午六時四十分
    許，發覺自訴人丙○○在高雄縣內門鄉三平村茅埔二十四號附近，亦即高雄縣內
    門鄉○○段一０五八之四地號邊之產業道路上，以割草機割除雜草美化環境時，
    竟萌殺人之意圖，於停妥機車後，即從機車行李袋，取出一支約四十公分長之鐮
    刀，欲殺告訴人丙○○，自訴人丙○○見狀，拎著割草機，立即奔逃，被告戊○○則持刀自後追殺，並大「幹你娘」等三字經，及大聲說要自訴人死等語，自
    訴人丙○○於奔逃約七十五公尺後，不慎跌倒，於爬起後見被告戊○○已迫近，
    倘不反抗，將被殺害，不得已而以手持割草刀自衛，始未被殺害。又被告戊○○
    ，明知其僅與自訴人丙○○發生糾紛，被自訴人丙○○自衛而以刀背砍傷，自訴
    人丁○○係被告被丙○○砍傷後始搭計程車途經現場，自訴人乙○○則始終未在
    場。被告竟意圖使自訴人丁○○、乙○○受刑事處分，竟於八十五年六月二十一
    日向高雄縣警察局旗山分局，誣指：「丙○○拿『草刀』、丁○○拿木棒、乙○○用腳，以上三人都打我」；又於同年七月二日具狀台灣高雄地方法院檢察署，
    誣指：「被告等（即指告訴人丙○○及告訴人丁○○、乙○○）因其飼養之家禽
    暴斃，懷疑係告訴人（即被告戊○○）農作物施肥所造成，而懷恨在心，於八十
    五年六月二十日上午六、七時間，告訴人途經被告等住所附近，即高雄縣內門鄉
    三平茅埔附近產業道路時，竟遭被告等三人聯手分持鐮刀及木棍等圍毆手無寸鐵
    之告訴人，造成告訴人左脛腓骨骨折、右肱骨骨折撓併神經麻庳、右尸骨骨折、
    右腓骨骨折、左肱骨骨折及四肢多處裂傷」等情，於台灣高雄地方法院檢察署檢
    察官八十五年七月二十五日訊問時，更誣指：「在八十五年六月二十日早上六、
    七點時，他們三人打我。當時我是割完竹筍起來，他們搭計程車把我擱下，然後
    丙○○持鐮刀砍傷我手、腳，而丁○○持木槌打我，在我倒地後，乙○○用腳踢
    我」等語，捏造事實，誣指自訴人丁○○、乙○○犯罪。因認被告係犯刑法第二
    百七十一條第二項之殺人未遂罪及刑法第一百六十九條第一項之誣告罪云云。
二、按犯罪事實應依證據認定之，無證據不得推定其犯罪事實。又不能證明被告犯罪
    者，應諭知無罪之判決，刑事訴訟法第一百五十四條、第三百零一條第一項分別
    定有明文。又犯罪事實之認定，應憑證據，如未能發現相當證據，或證據不足以
    證明，自不能以推測或擬制之方法，為裁判基礎；而認定不利被告之事實，須依
    積極證據，苟積極證據不足為不利於被告事實之認定時，即應為有利於被告之認
    定，不必有何有利之證據；無論直接證據或間接證據，其為訴訟上證明，須於通
    常一般人均不致於有所懷疑，而得確信其為真實之程度者，始得據之為有罪之認
    定，倘其證明尚未達此一程度，而有合理性懷疑之存在時，即無從為有罪之認定
    。最高法院四十年台上字第八六號、三十年上字第八一六號、七十六年台上字第
    四九八六號亦分別著有判例足供參照
三、訊據被告戊○○堅決否認有何右揭犯行，辯稱：我當天早上去割竹筍，回途中即
    看到自訴人三人坐計程車擋在路中間，丙○○拿刀子，乙○○用腳踢我，丁○○
    用棍子打我，我當時被打殺的住院，手腳都被打斷，第三天警察才到醫院問我筆
    錄，至於我機車為何被牽走，我割竹筍的刀子為何被自訴人拿走的，我並不知道
    ，我機車也被丙○○打壞，我所述都是實在的，我沒有誣告云云。
四、經查：
（一）自訴人丙○○陳稱：當天只伊一人在割草，割到路邊時，被告騎機車要撞伊，
      伊跳開，被告即下車拿刀追殺伊，伊身背割草機並拿鐮刀逃跑，後跌倒，被告
      便追過來，當時旁邊無人，跌倒當時伊拿鐮刀自衛砍被告，被告一直罵伊且要
      殺伊，伊才下手殺被告‧‧。並稱：割草機約重十公斤，伊可以拿起來跑，亦
      可攻擊人，當時割草機已關掉，並未損壞等語（參八十九年三月二十日、同年
      十月二十五日審判筆錄）。查被告當時若有拿鐮刀要追殺自訴人丙○○，且丙○○既陳稱伊當時係身背割草機並拿鐮刀逃跑，後跌倒才拿鐮刀自衛砍被告等
      情，依經驗法則，於該等緊急情狀，丙○○應會選擇較具攻擊性且攻擊後立即
      能解除危險工具對被告為之，即以啟動身上所背之電動割草機以嚇阻被告之追
      殺行為，蓋電動割草機之銳利及攻擊性均較鐮刀為佳，丙○○竟捨此而以鐮刀
      為自衛方法，且將被告砍傷多處始罷手，顯與常情有違；再參以被告供述當時
      伊體重約六十六公斤，約比丙○○矮半個頭，而丙○○自承當時其身高一七五
      公分、體重六十五公斤，丁○○自承其身高一八○公分、體重約一○五公斤，
      乙○○亦自承其身高一七八公分、體重約八十公斤，其三人均較被告魁梧、壯
      碩，縱若當時僅係丙○○一人在割草，以丙○○之體型再加上有電動割草機及
      鐮刀等工具傍身，斷無跑給被告追，而面臨遭被告追殺之緊急情狀之際，仍以
      攻擊力較差之工具鐮刀防衛，此亦不合常情。而被告既於上揭時地拿鐮刀割竹
      筍，難認案發時手中有拿鐮刀，即認被告欲追殺丙○○，是自訴人指稱被告有
      拿刀追殺丙○○，丙○○係為防衛而殺傷被告之情，難認與事實相符。
（二）證人己○○及癸○雖到庭證稱：「有（看到）被告追自訴人」（參八十七年十
      二月十六日訊問筆錄）；癸○復證稱：「我看到是追丙○○，我是農曆五月五
      日約早晨六、五點時，聽到戊○○在漫罵，並追丙○○，我只見追阿財而已，
      並沒有看見他殺阿財，只見戊○○拿刀追阿財」、「當時在幫丙○○綁粽子」
      等語（參八十九年二月二十三日審判筆錄）。惟查，證人己○○曾幫丙○○做
      過臨時工，而證人癸○亦曾受僱丙○○幫忙綁粽子，曾有僱傭關係，為丙○○
      所自承在卷，且自訴人丙○○、丁○○於前案被訴殺人未遂案件，於偵查、審
      理時均未聲請傳喚上開對其有利之證人作證，於本案始聲請傳喚作證，是該證
      人證詞難免有偏頗之虞；且癸○包粽子之地點離案發地點，丙○○自承約有一
      百公尺，被告亦稱有一百多公尺至幾百公尺之遠，參以自訴人所提之現場照片
      八幀，該案發地點之道路，其兩旁樹木林立，居處道路外圍之地甚難透過樹林
      看到道路之情況，更何況癸○當時係在距離道路至少約一百公尺之遠處專心包
      粽子，其還能看到被告手中拿刀子，聽到漫罵聲係被告所發出，此均與事理有
      違，尚難據此即認定被告有殺人行為。
（三）又證人即案發後到現場之旗山分局三和派出所庚○○亦到庭結證稱：「（問：
      現場有無查扣其他東西？）只有長木柄的草刀及短的草刀，『並無割草機』」
      、「（現場有無再發現其他證物？）只看見血跡，並無發現其他證物」「（問
      ：現場留下之機車係何人的？）戊○○的」、「（問：現場有無其他比較粗的
      木棍？）沒有，也沒有注意有割草的痕跡」。由上開證人之證詞得知，現場並
      無自訴人丙○○所稱之割草機，致未扣案，而丙○○竟堅稱當時其有身背一部
      割草機，是該證人庚○○到現場時，現場之狀況已非案發現場之原狀，即堪認
      定，是割草機可能被藏起來，木棍也可能被藏匿，機車亦可能被移動。既有種
      種可能狀況，即難憑被告機車停放地點至血跡有一段距離，即認被告有追殺自
      訴人丙○○之行為。
（四）又按刑法第一百六十九條第一項之誣告罪，以使人受刑事或懲戒處分之意思向
      該管公務員誣告為其要件，若因公務員之推問而為不利他人之陳述，縱其陳述
      涉於虛偽，既無申告他人使其受刑事或懲戒處分之意思，即與誣告之要件不符
      ；又告訴人所訴事實，不能證明其係實在，對於被訴人為不起訴處分確定者，
      是否構成誣告罪，尚應就其有無虛構誣告之故意以為斷，並非當然可以誣告罪
      相繩；誤告罪之成立，須其申告內容完全出於憑空捏造，若所告尚非全然無因
      ，祇缺乏積極證明致被誣告人不受訴追處罰者，尚難遽以誣告論罪（最高法院
      五十三年台上字第五七四號判例、五十九年台上字第五八一號判例、第四十三
      年台上字第二五一號判例足參）。查自訴人丙○○、丁○○於前揭時地因共同
      傷害被告，嗣因有人報案，惟不知兇手係何人，自訴人丙○○於案發當日主動
      向前往現場處理之高雄縣警局旗山分局三和派出所警員壬○○自首其犯行而接
      受裁判，丙○○被處有期徒刑一年四月，丁○○被處有期徒刑一年六月，業經
      本院八十六年度訴字第三八二四號判決及台灣高等法院高雄分院八十七年度上
      訴字第一三五○號判決確定在案。丙○○既是自首犯行，難認被告對其誣告；
      而丁○○亦被法院認定其有傷害被告之事實，而被判處上開徒刑有罪確定，亦
      無被告對其誣告之問題。至自訴人乙○○雖被臺灣高雄地方法院檢察署檢察官
      以犯罪嫌疑不足予以不起訴處分確定（參臺灣高雄地方法院檢察署八十五年度
      偵字第一五六○一號、第一八一四八號、八十六年度偵續字第一一二號不起訴
      處分書，臺灣高等法院高雄分院檢察署八十六年度議字第一二一二號），惟查
      ，從附卷之案發後被告經送醫時所拍之照片十一幀觀之，關於編號第二幀與第
      六幀有被告皮膚瘀青之照片，證人即博正醫院院長到庭結證稱：「‧‧照片六
      在醫學上只能稱瘀血，但不知是何工具打傷的‧‧‧」、「（問：被告的傷是
      否有可能是腳踢的？）也有可能，但我無法判斷是木棍或腳踢的」等語，是被
      告確實有受傷，所受之傷既有可能是腳踢的，其因而指稱係自訴人丁○○以棍
      子打伊，乙○○以腳踢伊，難認被告是故意虛構受傷之不實事項，僅係因缺乏
      積極之證據足使自訴人乙○○能受訴追處罰，乙○○雖嗣因罪嫌不足而受不起
      訴處分確定，惟揆諸上開判例意旨，尚難遽以誣告罪相繩。
（五）綜上，自訴人所憑認定被告犯罪之指訴，證人己○○、癸○之證詞，自訴人洪
      慶春之不起訴處分書、現場相片八幀，尚難認定被告有殺人未遂及誣告之犯行
      ，且均無可採為被告有罪之證據，揆諸前開規定及判例意旨，依罪疑從輕原則
      ，即應為被告無罪之有利認定。此外，復查無其他積極證據足認被告有自訴人
      所指之犯行，既不能證明被告犯罪，自應為其無罪之諭知。至自訴人其餘之舉
      證及辯護意旨之推理，亦不足為被告有罪之認定，爰不一一論述指駁，附此敘
      明。
五、據上論斷，應依刑事訴訟法第三百四十三條、第三百零一條第一項，判決如主文
    。
中      華      民      國      八十九      年  十一    月    二十三    日
                                  臺灣高雄地方法院刑事第二庭
                                      法  官    劉建利
右正本證明與原本無異。
如不服本判決，應於判決送達後十日內，向本院提出上訴狀。
                                      書記官    洪生輝
中      華      民      國      八十九      年  十一    月    二十四    日


司法院資訊處製作；財團法人民間司法改革基金會備份。
